ACORDAO-COMPLETO-2439143

ACÓRDÃO 7969/2021 ATA 17/2021 - SEGUNDA CÂMARA

VISTOS, relatados e discutidos estes autos referentes à Tomada de Contas Especial instaurada pelo Ministério da Mulher, da Família e dos Direitos Humanos contra o Sr. João Carlos Borges Martins e o Ceabra Coletivo de Empresários e Empreendedores Afro-Brasileiros, em face da não comprovação da boa e regular aplicação dos recursos federais na execução do objeto pactuado por meio do Convênio 25/2006.
ACORDAM os Ministros do Tribunal de Contas da União, reunidos em sessão da 2ª Câmara, ante as razões expostas pelo Relator, em:
9.1. com fundamento nos arts. 1º, inciso I, 16, inciso III, alíneas "b" e "c", 19, caput, e 23, inciso III, da Lei 8.443/1992, julgar irregulares as contas do Sr. João Carlos Borges Martins e do Ceabra Coletivo de Empresários e Empreendedores Afro-Brasileiros, condenando-os, de forma solidária, ao pagamento da quantia abaixo especificada, atualizada monetariamente e acrescida dos juros de mora, calculados a partir da correspondente data até a efetiva quitação, fixando-lhes o prazo de 15 (quinze) dias, a contar do recebimento das notificações, para que comprovem, perante o Tribunal (art. 214, inciso III, alínea "a", do Regimento Interno/TCU) , o recolhimento da dívida a favor do Tesouro Nacional, na forma da legislação em vigor:
	Valor original R$
	Data da ocorrência

	57.600,00
	19/10/2006

9.2. autorizar, caso requerido, nos termos do art. 26 da Lei 8.443/1992, o parcelamento da dívida, em até 36 (trinta e seis) parcelas mensais e sucessivas, sobre as quais incidirão os correspondentes acréscimos legais (débito: atualização monetária e juros de mora;) , esclarecendo aos responsáveis que a falta de pagamento de qualquer parcela importará no vencimento antecipado do saldo devedor, sem prejuízo das demais medidas legais;
9.3. autorizar, desde logo, a cobrança judicial da dívida a que se refere este Acórdão, caso não atendidas as notificações, com base no art. 28, inciso II, da Lei 8.443/1992;
9.4. remeter cópia deste Acórdão à Procuradoria da República no Estado de São Paulo, com fulcro no art. 16, § 3º, da Lei 8.443/1992 c/c o § 7º do art. 209 do Regimento Interno/TCU.

Segunda Câmara

Ceabra Coletivo de Empresários e Empreendedores Afro-Brasileiros.

3. Responsáveis: João Carlos Borges Martins (XXX.454.308-XX) e Ceabra Coletivo de Empresários e Empreendedores Afro-Brasileiros (02.406.518/0001-55).

13.1. Ministros presentes: Augusto Nardes (na Presidência), Aroldo Cedraz e Raimundo Carreiro.
13.2. Ministro-Substituto convocado: Augusto Sherman Cavalcanti.
13.3. Ministros-Substitutos presentes: Marcos Bemquerer Costa (Relator) e André Luís de Carvalho.

MARCOS BEMQUERER

Trata o processo da Tomada de Contas Especial instaurada pelo Ministério da Mulher, da Família e dos Direitos Humanos, contra o Sr. João Carlos Borges Martins, presidente do Ceabra Coletivo de Empresários e Empreendedores Afro-Brasileiros (gestão: 6/9/2006 a 11/1/2007) , e a mencionada entidade, em face da não comprovação da boa e regular aplicação dos recursos federais na execução do objeto pactuado por meio do Convênio 25/2006, registro Siafi 569149 (peça 8) .
2.	A referida avença foi firmada entre a Secretaria de Políticas de Promoção da Igualdade Racial (SEPPIR/PR) e o Ceabra Coletivo de Empresários e Empreendedores Afro-Brasileiros, tendo por objeto o "apoio financeiro ao Projeto denominado Seminários Técnicos de Formação de Gestores Públicos do Fórum Intergovemamental de Promoção da Igualdade Racial - FIPIR" (peça 8, p. 1) .
3.	A Secretaria Federal de Controle Interno certificou a irregularidade das contas (peça 58) e a autoridade ministerial atestou haver tomado conhecimento dessa conclusão (peça 59) .
4.	No Tribunal, a Secretaria de Controle Externo de Tomada de Contas Especial - SecexTCE elaborou resumo do iter processual e empreendeu exame técnico da matéria por meio da instrução inserta à peça 72, que reproduzo em parte e com ajustes de forma:
"HISTÓRICO
2. Em 6/4/2018, com fundamento na IN/TCU 71/2012, alterada pela IN/TCU 76/2016 e DN/TCU 155/2016, o ordenador de despesas do então Ministério dos Direitos Humanos, atual Ministério da Mulher, da Família e dos Direitos Humanos autorizou a instauração da tomada de contas especial (peça 33) . O processo foi registrado no sistema e-TCE com o número 568/2018.
3. O Convênio 25/2006, registro Siafi 569149, foi firmado no valor de R$ 82.500,00, sendo R$ 75.000,00 à conta do concedente e R$ 7.500,00 referentes à contrapartida do convenente. Teve vigência de 6/9/2006 a 11/1/2007, com prazo para apresentação da prestação de contas em 30/6/2007. Os repasses efetivos da União totalizaram R$ 75.000,00 (peça 10) .
4. A prestação de contas e complementações enviadas foram analisadas por meio do documento constante na peça 4.
5. O fundamento para a instauração da Tomada de Contas Especial, conforme consignado na matriz de responsabilização elaborada pelo tomador de contas, foi a constatação da seguinte irregularidade: 'Impugnação de despesas realizadas em desacordo com as disposições do plano de trabalho aprovado e termo de convênio celebrado.'.
6. Os responsáveis arrolados na fase interna foram devidamente comunicados e, diante da ausência de justificativas suficientes para elidir a irregularidade e da não devolução dos recursos, instaurou-se a tomada de contas especial.
7. No relatório (peça 55) , o tomador de contas concluiu que o prejuízo importaria no valor original de R$ 57.600,00, imputando-se a responsabilidade a João Carlos Borges Martins, ex-Presidente, no período de 6/9/2006 a 11/1/2007, na condição de dirigente e Ceabra Coletivo de Empresários e Empreendedores Afro-Brasileiros, na condição de contratado. 
8. Em 12/8/2019, a Controladoria-Geral da União emitiu o relatório de auditoria (peça 56) , em concordância com o relatório do tomador de contas. O certificado de auditoria e o parecer do dirigente do órgão de controle interno concluíram pela irregularidade das presentes contas (peças 57 e 58) .
9. Em 19/8/2019, o ministro responsável pela área atestou haver tomado conhecimento das conclusões contidas no relatório e certificado de auditoria, bem como do parecer conclusivo do dirigente do órgão de controle interno, manifestando-se pela irregularidade das contas, e determinou o encaminhamento do processo ao Tribunal de Contas da União (peça 59) .
10. Na instrução inicial (peça 62) , analisando-se os documentos nos autos, concluiu-se pela necessidade de realização de citação para as irregularidades abaixo: 
10.1. Irregularidade 1: não comprovação da execução física do objeto do convênio.
10.1.1. Fundamento para o encaminhamento:
10.1.1.1. Cabe ao convenente comprovar a correta execução física de todos os itens previstos no plano de trabalho.
10.1.1.2. A execução física não foi comprovada devido a:
10.1.1.3. No Parecer 016, de 24/12/2007 (peça 19) , consta que no que tange à análise técnica do cumprimento do objeto do projeto, não há na documentação apresentada comprovação efetiva da ocorrência dos eventos, uma vez que não constam os seguintes elementos comprobatórios:
Relação nominal dos beneficiários;
Listas de presença assinadas;
Certificados de conclusão de cursos capacitivos;
Peças publicitárias (folders, cartazes, catálogos) ;
Material didático acerca do tema ministrado.
10.1.1.4. No Parecer 002/2008 (peça 24) , consta que 'conforme análise dos autos a convenente declara a realização de apenas 01 Seminário dos 05 seminários propostos. Foi apresentado ainda relatório das ações executadas descrevendo a realização de uma oficina em 19 de dezembro de 2006 e de estudo técnico'.
10.1.1.5. No mesmo Parecer consta que 'conforme análise da totalidade da documentação apresentada somos pela conclusão de que não houve a realização dos 05 seminários (oficinas de capacitação de gestores públicos) conforme descrito no plano de trabalho. No entanto, houve o cumprimento de parte do objeto conveniado, como por exemplo, a realização do estudo técnico e a realização de um seminário conforme lista [de] presença apresentada'.
10.1.1.6. À peça 28, consta o Parecer financeiro 045/2005 em que está consignado que 'face ao exposto, e com base no Parecer Técnico 002/2008, mencionado acima, o qual aprova parcialmente o cumprimento do objeto, ou seja, o seminário que ocorreu no Museu Afro Brasil em São Paulo no valor de R$ 14.400,00 e o valor de R$ 3.000,00 referente à realização do estudo técnico, concluímos pela devolução parcial dos recursos no valor de R$ 57.600,00'. Esse parecer financeiro faz referência às notas fiscais, relação de pagamentos e extrato bancário, de modo que não foi apontada irregularidade alguma relativa à execução financeira e apenas se quantificou o débito em relação aos itens não comprovados na execução física.
10.1.1.7. No parecer 25/2018, em que é feita a análise da prestação de contas final, consta a seguinte conclusão com base nos pareceres precedentes mencionados acima: 'Ante o exposto, e considerando a ausência de documentos complementares necessários à comprovação da boa e regular utilização dos recursos, que caracteriza grave infração, e com fundamento legal na Constituição Federal (art. 70, parágrafo único) , Lei 8.443/1992 (art. 8º) , Decreto 93.872/1986 (arts. 66 e 145) , Instrução Normativa STN 01/1997 (arts. 31, § 4º e 38, inciso II, 'a') e devido a não devolução dos recursos aos cofres públicos, por não restarem alternativas e uma vez esgotadas as providências possíveis e cabíveis no âmbito do MDH, propõe-se pela APROVAÇÃO PARCIAL DA PRESTAÇÃO DE CONTAS do Convênio 025/2006 (SIAFI 569149) , no valor de R$ 17.400,00 (dezessete mil e quatrocentos reais) , e a instrução e instauração de Tomada de Contas Especial em desfavor do Sr. JOÃO CARLOS BORGES MARTINS, presidente, solidariamente com o COLETIVO DE EMPRESÁRIOS E EMPREENDEDORES AFRO-BRASILEIROS CEABRA'.
10.1.1.8. Ante o exposto, restou patente a não comprovação parcial da execução física do objeto do ajuste.
10.1.2. Evidências da irregularidade: documentos técnicos presentes nas peças 3, 8, 19, 24, 28, 32 e 36.
10.1.3. Normas infringidas: art. 70, parágrafo único, da Constituição Federal de 1988; art. 93 do Decreto-lei 200/ 1967; art. 50, §3º, da Portaria Interministerial 127/2008, e Termo do Convênio.
10.2. Débito relacionado aos responsáveis João Carlos Borges Martins (CPF: XXX.454.308-XX) e Ceabra Coletivo de Empresários e Empreendedores Afro-Brasileiros (CNPJ: 02.406.518/0001-55) :
	Data de ocorrência
	Valor histórico (R$) 

	19/10/2006
	57.600,00

10.2.1. Cofre credor: Tesouro Nacional.
10.2.2. Responsável: Ceabra Coletivo de Empresários e Empreendedores Afro-Brasileiros (CNPJ: 02.406.518/0001-55) .
10.2.2.1. Conduta: despesas realizadas em desacordo com as disposições do plano de trabalho aprovado e termo de convênio celebrado.
10.2.2.2. Nexo de causalidade: a não apresentação de documentos que comprovassem a execução dos itens previstos no plano de trabalho resultou na presunção de dano ao erário.
10.2.2.3. Culpabilidade: não há excludentes de ilicitude, de culpabilidade e de punibilidade; é razoável supor que o administrador responsável pela pessoa jurídica tinha consciência da ilicitude de sua conduta; era exigível conduta diversa da praticada, qual seja, comprovar por meio de documentos a efetiva execução de todos os itens previstos no plano de trabalho. 
10.2.3. Responsável: João Carlos Borges Martins (CPF: XXX.454.308-XX) .
10.2.3.1. Conduta: despesas realizadas em desacordo com as disposições do plano de trabalho aprovado e termo de convênio celebrado.
10.2.3.2. Nexo de causalidade: A não apresentação de documentos que comprovassem a execução dos itens previstos no plano de trabalho resultou na presunção de dano ao erário.
10.2.3.3. Culpabilidade: não há excludentes de ilicitude, de culpabilidade e de punibilidade; é razoável supor que o responsável tinha consciência da ilicitude de sua conduta; era exigível conduta diversa da praticada, qual seja, comprovar por meio de documentos a efetiva execução de todos os itens previstos no plano de trabalho. 
11. Encaminhamento: citação.
12. Em razão da irregularidade apontada encontrar-se devidamente demonstrada, devem ser citados [solidariamente] os responsáveis, João Carlos Borges Martins e Ceabra Coletivo de Empresários e Empreendedores Afro-Brasileiros, para apresentarem alegações de defesa e/ou recolherem o valor total do débito quantificado em relação à irregularidade descrita anteriormente.
13. Em cumprimento ao pronunciamento da unidade (peça 64) , foi efetuada citação dos responsáveis, nos moldes adiante:
a) João Carlos Borges Martins - promovida a citação do responsável, conforme delineado adiante:
	Comunicação: Ofício 4898/2020 - Seproc (peça 68) .
Data da Expedição: 3/3/2020.
Data da Ciência: 5/3/2020 (peça 70) .
Nome Recebedor: José Fernandez.
Observação: ofício enviado para o endereço do responsável, conforme pesquisa de endereço no sistema da Receita Federal.
Fim do prazo para a defesa: 20/3/2020.
	
b) Ceabra Coletivo de Empresários e Empreendedores Afro-Brasileiros - promovida a citação do responsável, conforme delineado adiante:
	Comunicação: Ofício 4899/2020 - Seproc (peça 67) .
Data da Expedição: 3/3/2020.
Data da Ciência: 5/3/2020 (peça 69) .
Nome Recebedor: Leandro Azevedo Batista
Observação: ofício enviado para o endereço do responsável, conforme pesquisa de endereço no sistema da Receita Federal.
Fim do prazo para a defesa: 20/3/2020.
	
14. Conforme Despacho de Conclusão das Comunicações Processuais (peça 71) , as providências inerentes às comunicações processuais foram concluídas. 
15. Transcorrido o prazo regimental, os responsáveis João Carlos Borges Martins e Ceabra Coletivo de Empresários e Empreendedores Afro-Brasileiros permaneceram silentes, devendo ser considerados revéis, nos termos do art. 12, §3º, da Lei 8.443/1992.
ANÁLISE DOS PRESSUPOSTOS DE PROCEDIBILIDADE DA IN/TCU 71/2012
Apreciação do Prejuízo ao Contraditório e à Ampla Defesa
16. Verifica-se que não houve o transcurso de mais de dez anos desde o fato gerador sem que tenha havido a notificação dos responsáveis pela autoridade administrativa federal competente (art. 6º, inciso II, c/c art. 19 da IN/TCU 71/2012, modificada pela IN/TCU 76/2016) , uma vez que o fato gerador da irregularidade sancionada ocorreu em 19/10/2006, e os responsáveis foram notificados sobre a irregularidade pela autoridade administrativa competente conforme abaixo:
16.1. João Carlos Borges Martins, excepcionalmente, em 17/12/2015 (peças 25 e 26) 
16.2. Ceabra Coletivo de Empresários e Empreendedores Afro-Brasileiros, excepcionalmente, não houve notificação.
Valor de Constituição da TCE 	
17. Verifica-se, ainda, que o valor atualizado do débito apurado (sem juros) em 1º/1/2017 é de R$ 106.392,96, portanto superior ao limite mínimo de R$ 100.000,00, na forma estabelecida conforme os arts. 6º, inciso I, e 19 da IN/TCU 71/2012, modificada pela IN/TCU 76/2016. 
OUTROS PROCESSOS/DÉBITOS NOS SISTEMAS DO TCU COM OS MESMOS RESPONSÁVEIS
18. Informa-se que foi encontrado processo no Tribunal com os mesmos responsáveis:
	Responsável
	Processos

	João Carlos Borges Martins
	Processo 034.649/2018-2 [TCE, aberta, 'Tomada de Contas Especial instaurada pelo Ministério dos Direitos Humanos, em razão de irregularidade na documentação exigida para a prestação de contas do Convênio nº 25/2005, celebrado entre a então denominada Secretaria Especial de Políticas de Promoção da Igualdade Racial da Presidência da República e o Coletivo de Empresários e Empreendedores Afro-Brasileiros do Estado de São Paulo - CEABRA, associação privada com sede em São Paulo/SP, tendo por objeto o apoio financeiro ao projeto Fortalecimento Institucional do Fórum Intergovernamental de Promoção da Igualdade Racial.']
Processo 028.974/2015-8 [TCE, encerrada, 'Tomada de Contas Especial instaurada pelo Ministério Trabalho e Emprego contra o Centro de Habilitação Promove - CHP e Coletivo de Empresários e Empreendedores Afro-Brasileiros do Estado de São Paulo - CEABRA/SP por impugnação total de despesas. (Proc. 46219.012489/2006-10 E APENSO: 46219.012830/2006-29, Convênio 004/1999, SIAFI 371024) ']

	Ceabra Coletivo de Empresários e Empreendedores Afro-Brasileiros
	Processo 034.649/2018-2 [TCE, aberta, 'Tomada de Contas Especial instaurada pelo Ministério dos Direitos Humanos, em razão de irregularidade na documentação exigida para a prestação de contas do Convênio nº 25/2005, celebrado entre a então denominada Secretaria Especial de Políticas de Promoção da Igualdade Racial da Presidência da República e o Coletivo de Empresários e Empreendedores Afro-Brasileiros do Estado de São Paulo - CEABRA, associação privada com sede em São Paulo/SP, tendo por objeto o apoio financeiro ao projeto Fortalecimento Institucional do Fórum Intergovernamental de Promoção da Igualdade Racial ']
Processo 028.974/2015-8 [TCE, encerrada, 'Tomada de Contas Especial instaurada pelo Ministério Trabalho e Emprego contra o Centro de Habilitação Promove - CHP e Coletivo de Empresários e Empreendedores Afro-Brasileiros do Estado de São Paulo - CEABRA/SP por impugnação total de despesas. (Proc. 46219.012489/2006-10 E APENSO: 46219.012830/2006-29, Convênio 004/1999, SIAFI 371024) ']

19. A tomada de contas especial está, assim, devidamente constituída e em condição de ser instruída.
EXAME TÉCNICO
Da validade das notificações:
20. Preliminarmente, cumpre tecer breves considerações sobre a forma como são realizadas as comunicações processuais no TCU. A esse respeito, destacam-se o art. 179 do Regimento Interno do TCU (Resolução 155, de 4/12/2002) e os arts. 3º e 4º, inciso III, § 1º, da Resolução TCU 170, de 30 de junho de 2004, in verbis:
Regimento Interno/TCU
'Art. 179. A citação, a audiência ou a notificação, bem como a comunicação de diligência, farse-ão:
I - mediante ciência da parte, efetivada por servidor designado, por meio eletrônico, fac-símile, telegrama ou qualquer outra forma, desde que fique confirmada inequivocamente a entrega da comunicação ao destinatário;
II - mediante carta registrada, com aviso de recebimento que comprove a entrega no endereço do destinatário;
III - por edital publicado no Diário Oficial da União, quando o seu destinatário não for localizado.'
Resolução/TCU 170/2004
Art. 3º As comunicações serão dirigidas ao responsável, ou ao interessado, ou ao dirigente de órgão ou entidade, ou ao representante legal ou ao procurador constituído nos autos, com poderes expressos no mandato para esse fim, por meio de:
I - correio eletrônico, fac-símile ou telegrama;
II - servidor designado;
III - carta registrada, com aviso de recebimento;
IV - edital publicado no Diário Oficial da União, quando o seu destinatário não for localizado, nas hipóteses em que seja necessário o exercício de defesa.
Art. 4º. Consideram-se entregues as comunicações:
I - efetivadas conforme disposto nos incisos I e II do artigo anterior, mediante confirmação da ciência do destinatário;
II - realizadas na forma prevista no inciso III do artigo anterior, com o retorno do aviso de recebimento, entregue comprovadamente no endereço do destinatário;
III - na data de publicação do edital no Diário Oficial da União, quando realizadas na forma prevista no inciso IV do artigo anterior.
§ 1º O endereço do destinatário deverá ser previamente confirmado mediante consulta aos sistemas disponíveis ao Tribunal ou a outros meios de informação, a qual deverá ser juntada ao respectivo processo.'
21. Bem se vê, portanto, que a validade da citação via postal não depende de que o Aviso de Recebimento - AR seja assinado pelo próprio destinatário da comunicação, o que dispensa, no caso em tela, a entrega do AR em 'mãos próprias'. A exigência da norma é no sentido de o Tribunal verificar se a correspondência foi entregue no endereço correto, residindo aqui a necessidade de certeza inequívoca. 
 (...) 
Da revelia dos responsáveis João Carlos Borges Martins e Ceabra Coletivo de Empresários e Empreendedores Afro-Brasileiros
24. No caso vertente, a citação dos responsáveis se deu em endereços provenientes da base de CPFs da Receita Federal, em sistema custodiado pelo TCU. A entrega dos ofícios citatórios nesses endereços ficou comprovada.
25. Nos processos do TCU, a revelia não leva à presunção de que seriam verdadeiras todas as imputações levantadas contra os responsáveis, diferentemente do que ocorre no processo civil, em que a revelia do réu opera a presunção da verdade dos fatos narrados pelo autor (Acórdão 1009/2018-TCU-Plenário, relator Min. Bruno Dantas; 2369/2013-TCU-Plenário, relator Min. Benjamin Zymler e 2449/2013-TCU-Plenário, relator Min. Benjamin Zymler) . Dessa forma, a avaliação da responsabilidade do agente não pode prescindir da prova existente no processo ou para ele carreada. 
26. Ao não apresentar sua defesa, os responsáveis deixaram de produzir prova da regular aplicação dos recursos sob sua responsabilidade, em afronta às normas que impõem aos gestores públicos a obrigação legal de, sempre que demandados pelos órgãos de controle, apresentar os documentos que demonstrem a correta utilização das verbas públicas, a exemplo do contido no art. 93 do Decreto-lei 200/1967: 'Quem quer que utilize dinheiros públicos terá de justificar seu bom e regular emprego na conformidade das leis, regulamentos e normas emanadas das autoridades administrativas competentes.' 
27. Mesmo as alegações de defesa não sendo apresentadas, considerando o princípio da verdade real que rege esta Corte, procurou-se buscar, em manifestações dos responsáveis na fase interna desta Tomada de Contas Especial, se havia algum argumento que pudesse ser aproveitado a seu favor. 
28. No entanto, os responsáveis não se manifestaram na fase interna, não havendo, assim, nenhum argumento que possa vir a ser analisado e posteriormente servir para afastar as irregularidades apontadas.
29. Em se tratando de processo em que a parte interessada não se manifestou acerca das irregularidades imputadas, não há elementos para que se possa efetivamente aferir e reconhecer a ocorrência de boa-fé na conduta dos responsáveis, podendo este Tribunal, desde logo, proferir o julgamento de mérito pela irregularidade das contas, conforme os termos dos §§ 2º e 6º do art. 202 do Regimento Interno do TCU. (Acórdão 2064/2011-TCU-Primeira Câmara (relator: Min. Ubiratan Aguiar) , 6.182/2011-TCU-1ª Câmara (relator: Min. Subst. Weber de Oliveira) , 4.072/2010-TCU-1ª Câmara (Relator: Min.Valmir Campelo) , 1.189/2009-TCU-1ª Câmara (Relator: Min. Subst. Marcos Bemquerer Costa) , 731/2008-TCU-Plenário (Relator: Min. Aroldo Cedraz) . Ressalta-se que a análise da boa-fé relativa à pessoa jurídica de direito privado é realizada considerando as condutas de seus administradores, uma vez que os atos destes obrigam a pessoa jurídica, desde que exercidos nos limites dos poderes definidos no ato constitutivo do ente, nos termos do art. 47 do Código Civil (Acórdão 1723/2016-TCU-Plenário, Ministro-Relator Raimundo Carrero) .
30. Dessa forma, os responsáveis João Carlos Borges Martins e Ceabra Coletivo de Empresários e Empreendedores Afro-Brasileiros devem ser considerados revéis, nos termos do art. 12, §3º, da Lei 8.443/1992, devendo as contas serem julgadas irregulares, condenando-os solidariamente ao débito apurado.
Prescrição da Pretensão Punitiva
31. Vale ressaltar que a pretensão punitiva do TCU, conforme Acórdão 1441/2016-TCU-Plenário, Relator: Benjamin Zymler, que uniformizou a jurisprudência acerca dessa questão, subordina-se ao prazo geral de prescrição indicado no art. 205 do Código Civil, que é de dez anos, contado da data de ocorrência da irregularidade sancionada, nos termos do art. 189 do Código Civil, sendo este prazo interrompido pelo ato que ordenar a citação, a audiência ou a oitiva dos responsáveis.
32. No caso em exame, ocorreu a prescrição, uma vez que a irregularidade sancionada ocorreu em 19/10/2006, e o ato de ordenação da citação ocorreu em 11/10/2019 (peça 64) .
 (...) 
PROPOSTA DE ENCAMINHAMENTO
38. Diante do exposto, submetemos os autos à consideração superior, propondo ao Tribunal:
a) considerar revéis os responsáveis João Carlos Borges Martins (CPF: XXX.454.308-XX) e Ceabra Coletivo de Empresários e Empreendedores Afro-Brasileiros (CNPJ: 02.406.518/0001-55) , para todos os efeitos, dando-se prosseguimento ao processo, com fulcro no art. 12, § 3º, da Lei 8.443/1992; 
b) julgar irregulares, nos termos dos arts. 1º, inciso I, 16, inciso III, alíneas b e c, da Lei 8.443/1992, c/c os arts. 19 e 23, inciso III, da mesma Lei, as contas dos responsáveis João Carlos Borges Martins (CPF: XXX.454.308-XX) e Ceabra Coletivo de Empresários e Empreendedores Afro-Brasileiros (CNPJ: 02.406.518/0001-55) , condenando-os solidariamente ao pagamento da importância a seguir especificada, atualizada monetariamente e acrescida dos juros de mora, calculada a partir da data discriminada até a data da efetiva quitação do débito, fixando-lhes o prazo de quinze dias, para que comprovem, perante o Tribunal, o recolhimento da referida quantia aos cofres do Tesouro Nacional, nos termos do art. 23, inciso III, alínea a, da citada lei, c/c o art. 214, inciso III, alínea a, do Regimento Interno do TCU.  
		Débito relacionado ao responsável Ceabra Coletivo de Empresários e Empreendedores Afro-Brasileiros (CNPJ: 02.406.518/0001-55) em solidariedade com João Carlos Borges Martins (CPF: XXX.454.308-XX) :
	Data de ocorrência
	Valor histórico (R$) 

	19/10/2006
	57.600,00

				Valor atualizado do débito (com juros) em 14/7/2020: R$ 201.504,67
c) autorizar, desde logo, a cobrança judicial das dívidas, caso não atendidas as notificações, na forma do disposto no art. 28, inciso II, da Lei 8.443/1992;
d) autorizar também, desde logo, se requerido, com fundamento no art. 28, inciso I, da Lei 8.443, de 1992, c/c o art. 217, §§ 1º e 2º do Regimento Interno do TCU, o parcelamento da (s) dívida (s) em até 36 parcelas, incidindo, sobre cada parcela, corrigida monetariamente, os correspondentes acréscimos legais, fixando-lhes o prazo de quinze dias, a contar do recebimento das notificações, para comprovarem, perante o Tribunal, o recolhimento da primeira parcela, e de trinta dias, a contar da parcela anterior, os recolhimentos das demais parcelas, devendo incidir, sobre cada valor mensal, atualizado monetariamente, os juros de mora devidos, no caso do débito, na forma prevista na legislação em vigor, alertando os responsáveis de que a falta de comprovação do recolhimento de qualquer parcela importará o vencimento antecipado do saldo devedor, nos termos do § 2º do art. 217 do Regimento Interno deste Tribunal; 
e) enviar cópia do Acórdão a ser prolatado, bem como do Relatório e do Voto que o fundamentarem à Procuradoria da República no Estado de SP, nos termos do § 3º do art. 16 da Lei 8.443/1992, c/c o § 7º do art. 209 do Regimento Interno do TCU, para adoção das medidas cabíveis; e
f) enviar cópia do Acórdão que vier a ser proferido ao Ministério da Mulher, da Família e dos Direitos Humanos e aos responsáveis, para ciência, informando que a presente deliberação, acompanhada do Relatório e do Voto que a fundamenta, estará disponível para a consulta no endereço www.tcu.gov.br/acordaos, além de esclarecer que, caso requerido, o TCU poderá fornecer sem custos as correspondentes cópias, de forma impressa."
5.	O Ministério Público junto ao TCU, representado pelo Procurador Rodrigo Medeiros de Lima, manifestou-se pela incidência da prescrição da pretensão ressarcitória, sugerindo o sobrestamento do presente processo, nos termos do art. 47 da Resolução TCU 259/2014, diante da pendência da apreciação, pelo Supremo Tribunal Federal (STF) , dos embargos de declaração opostos pela Advocacia-Geral da União (AGU) à decisão proferida em 17/4/2020 no julgamento do Recurso Extraordinário (RE) 636.886, e, uma vez proferida a decisão do STF, e conhecidos seus termos, o encaminhamento deste processo ao Plenário, com vistas a que se fixe entendimento sobre a questão de direito relacionada à prescrição da pretensão de ressarcimento ao erário - se já não houver feito -, com fundamento no art. 16, inciso V, do Regimento Interno/TCU, retomando-se, em seguida, o julgamento desta TCE (peça 75, p. 13) . 
6.	Alternativamente, caso a proposta de sobrestamento dos autos não seja acolhida, sugeriu o julgamento pela irregularidade das contas, sem imputação de débito ao Coletivo de Empresários e Empreendedores Afro-Brasileiros (Ceabra) e ao Sr. João Carlos Borges Martins, em vista da incidência da prescrição da pretensão de ressarcimento (peça 75, p. 13 e 14) .
 	É o Relatório.

não há.

Procurador Rodrigo Medeiros de Lima.

TOMADA DE CONTAS ESPECIAL. CONVÊNIO. PROJETO "SEMINÁRIOS TÉCNICOS DE FORMAÇÃO DE GESTORES PÚBLICOS DE FÓRUM INTERGOVERNAMENTAL DE PROMOÇÃO DA IGUALDADE RACIAL". NÃO COMPROVAÇÃO DA BOA E REGULAR APLICAÇÃO DOS RECURSOS NO OBJETO PACTUADO. CITAÇÃO. REVELIA. CONTAS IRREGULARES. DÉBITO. PRESCRIÇÃO DA PRETENSÃO PUNITIVA. 1) Julgam-se irregulares as contas e em débito os responsáveis, em função da não comprovação da boa e regular aplicação de recursos federais recebidos por meio de convênio. 2) O ônus de comprovar a regularidade da integral aplicação dos recursos públicos ao objeto ajustado compete ao gestor, por meio de documentação idônea, que demonstre, de forma efetiva, os gastos efetuados e o nexo de causalidade entre as despesas realizadas e a verba federal recebida.

TOMADA DE CONTAS ESPECIAL (TCE)

Secretaria de Controle Externo de Tomada de Contas Especial - SecexTCE.

Em exame a Tomada de Contas Especial instaurada pelo Ministério da Mulher, da Família e dos Direitos Humanos, contra o Sr. João Carlos Borges Martins, presidente do Ceabra Coletivo de Empresários e Empreendedores Afro-Brasileiros (gestão: 6/9/2006 a 11/1/2007) , e a mencionada entidade, em face da não comprovação da boa e regular aplicação dos recursos federais na execução do objeto pactuado por meio do Convênio 25/2006, registro Siafi 569149 (peça 8) .
2.	A referida avença foi firmada entre a Secretaria de Políticas de Promoção da Igualdade Racial (SEPPIR/PR) e o Ceabra Coletivo de Empresários e Empreendedores Afro-Brasileiros, tendo por objeto o "apoio financeiro ao Projeto denominado Seminários Técnicos de Formação de Gestores Públicos do Fórum Intergovemamental de Promoção da Igualdade Racial - FIPIR" (peça 8, p. 1) .
3. 	Para a execução do objeto do convênio foi previsto um total de R$ 82.500,00, sendo o valor de R$ 75.000,00 correspondente ao repasse federal e de R$ 7.500,00 a título de contrapartida (peça 10) . A referida avença teve vigência de 6/9/2006 a 11/1/2007, com prazo para apresentação da prestação de contas em 30/6/2007.
4.	O tomador de contas glosou o valor de R$ 57.600,00 do total de despesas pagas com recursos transferidos por força do ajuste em questão, imputando a responsabilidade pelo dano ao Sr. João Carlos Borges Martins, bem como ao Ceabra Coletivo de Empresários e Empreendedores Afro-Brasileiros, em decorrência da ausência de documentos complementares necessários à comprovação da boa e regular utilização dos recursos e da execução do objeto pactuado (peça 55) . 
5.	Neste Tribunal, a Secretaria de Gestão de Processos - Seproc promoveu a citação solidária do Sr. João Carlos Borges Martins e do Ceabra Coletivo de Empresários e Empreendedores Afro-Brasileiros, a fim de que recolhessem, com os acréscimos legais, o valor de R$ 57.600,00, e/ou apresentassem as alegações de defesa quanto à não comprovação de parte da execução física do objeto do convênio (Ofício 4898/2020 à peça 68 - AR à peça 70 e Ofício 4899/2020 à peça 67 - AR à peça 69) . 
6.	Os responsáveis não encaminharam suas defesas ao TCU nem recolheram o valor do débito, situação que caracteriza a revelia e autoriza o prosseguimento do feito, a teor da disposição do art. 12, § 3º, da Lei 8.443/1992.
7.	No mérito, a Secretaria de Controle Externo de Tomada de Contas Especial - SecexTCE propôs ao Tribunal a irregularidade das contas do Sr. João Carlos Borges Martins e do Ceabra Coletivo de Empresários e Empreendedores Afro-Brasileiros, com a condenação ao pagamento do débito apurado e sem a aplicação de qualquer sanção, haja vista a incidência da prescrição da pretensão punitiva.
8.	O Ministério Público junto ao TCU, em sua manifestação regimental, propugnou, no essencial, pelo sobrestamento do presente processo, nos termos do art. 47 da Resolução TCU 259/2014, diante da pendência da apreciação, pelo Supremo Tribunal Federal (STF) , dos embargos de declaração opostos pela Advocacia-Geral da União (AGU) à decisão proferida em 17/4/2020 no julgamento do Recurso Extraordinário (RE) 636.886 (peça 75, p. 13) . 
9.	E, uma vez proferida a decisão do STF, e conhecidos seus termos, opinou o Parquet pelo encaminhamento deste processo ao Plenário, com vistas a que se fixe entendimento sobre a questão de direito relacionada à prescrição da pretensão de ressarcimento ao erário - se já não houver feito -, com fundamento no art. 16, inciso V, do Regimento Interno/TCU, retomando-se, em seguida, o julgamento desta TCE (peça 75, p.13) .
10.	Caso não seja acolhida a questão preliminar de prescrição da pretensão ressarcitória suscitada, o representante do Parquet em concordância parcial com a unidade técnica, sugeriu o julgamento pela irregularidade das contas sem imputação de débito e multa ao Ceabra Coletivo de Empresários e Empreendedores Afro-Brasileiros e ao Sr. João Carlos Borges Martins, por entender que houve a prescrição das pretensões punitiva e indenizatória no presente caso.
ii
11.	No que se refere à preliminar arguida pelo representante do MP/TCU - levando-o a opinar pelo sobrestamento do processo, com as devidas vênias, não é o caso de acolher a alegada tese de prescrição da pretensão ressarcitória do TCU. 
12.	Ao apreciar o Recurso Extraordinário 636.886 (Tema 899 da Repercussão Geral) , o Supremo Tribunal Federal decidiu fixar a tese de que "é prescritível a pretensão de ressarcimento ao erário fundada em decisão do Tribunal de Contas".
13.	Esta Casa, em recentes deliberações, tem defendido que o entendimento do Supremo Tribunal Federal no RE 636.886, a respeito da prescritibilidade da pretensão de ressarcimento ao erário com base em decisão de Tribunal de Contas, alcança tão somente a fase judicial de execução do título extrajudicial, não atingindo os processos de controle externo em trâmite no TCU. 
14.	Nesse sentido, reproduzo excerto do Acórdão 2018/2020-TCU-Plenário (rel. Ministra Ana Arraes) , no qual faz referência ao Acórdão 5236/2020-TCU-Primeira Câmara, em que o relator Ministro Benjamin Zymler bem conduziu o leading case que primeiro discutiu o alcance do referido julgado da Corte Suprema:  
"12. No tocante ao ressarcimento aos cofres públicos pelo dano ao erário, tanto os agentes da estatal quanto a contratada deverão responder, porquanto não se exauriu a possibilidade de buscar o ressarcimento dos valores correspondentes aos prejuízos impostos à Eletronuclear.
13. Em suas alegações, os responsáveis arguiram que os presentes autos deveriam ser suspensos, em vista da tramitação do Recurso Extraordinário 636.886 - STF, no qual se discute a prescrição do pedido de ressarcimento ao erário baseado em título de tribunal de contas.
14. Em 17/04/2020, em sessão virtual, o Plenário do Supremo Tribunal Federal decidiu, no âmbito do referido recurso, com repercussão geral, fixar a tese de que 'é prescritível a pretensão de ressarcimento ao erário fundada em decisão do Tribunal de Contas'.
15. Diferentemente do defendido pelos alegantes, não é possível considerar prescritos débitos em apuração no Tribunal como decorrência do posicionamento do Supremo. A tese foi firmada ao se examinar, essencialmente, execução de título resultante das decisões do TCU, e não propriamente o processo de controle externo conduzido pelo Tribunal.
16. De toda forma, ainda que haja interpretação divergente da que ora defendo, é certo que a mencionada decisão do STF traz dúvidas acerca de seu alcance. Por essa razão, opto por adotar o posicionamento desta Casa que tem sido recorrente após a decisão da Suprema Corte, a exemplo do Acórdão 5236/2020-TCU-Primeira Câmara, relatado pelo ministro Benjamin Zymler:
'12. Enfatizo que estou aplicando a jurisprudência atual desta Corte de Contas sobre a matéria, consolidada na Súmula 282, para a prescrição do débito apurado e, no que tange à eventual aplicação de sanções, no incidente de uniformização de jurisprudência apreciado pelo Acórdão 1441/2016-TCU-Plenário, que adotou o prazo geral de prescrição indicado no art. 205 do Código Civil. Não desconheço que recentemente o Supremo Tribunal Federal, no âmbito do RE 636.886/AL, fixou o seguinte enunciado para o Tema 899: 'É prescritível a pretensão de ressarcimento ao erário fundada em decisão de Tribunal de Contas'. Não obstante essa respeitável decisão, ainda pairam diversas dúvidas sobre a matéria, pois é possível a conclusão de que a deliberação não tratou da prescrição do processo de controle externo levado a cabo perante o Tribunal de Contas da União, mas sim da prescrição intercorrente ocorrida durante a fase de execução do acórdão condenatório do Tribunal.
13. A decisão do STF versou sobre recurso extraordinário interposto pela União contra acórdão do Tribunal Regional Federal da 5ª Região que negou provimento a embargos de declaração opostos contra acórdão de sua lavra, assim ementado:
 (...) 
15. Com base nessa possível interpretação, a matéria decidida no aludido feito não teria nenhuma repercussão de ordem prática e jurídica na presente tomada de contas especial, cujo título executivo extrajudicial ainda não se formou. Caso a AGU, na execução de eventual decisão condenatória proferida neste feito, deixe de adotar as medidas pertinentes dentro do prazo de cinco anos, aí sim haverá a aplicação da tese emanada no RE 636.886, com o reconhecimento da prescrição intercorrente da ação de ressarcimento ao erário fundada em decisão de Tribunal de Contas (a ação de execução fiscal) , pela hipotética inação da Fazenda Pública.
16. Ainda que se interprete que a decisão do STF seja também aplicável à tramitação do processo de controle externo no âmbito do TCU, exsurgem outras diversas questões fundamentais para que esta Corte de Contas estabeleça novo tratamento acerca da prescrição do débito e da pretensão punitiva, em particular qual seria o dies a quo (data de ocorrência do fato irregular ou data do seu conhecimento pelo TCU) e as hipóteses de interrupção da prescrição.
17. Diante de todas as dúvidas ainda existentes sobre a decisão do STF no âmbito do RE 636.886, opto por aplicar ao caso em exame a jurisprudência do TCU então existente, que se fundamenta no art. 37, § 5º, da Constituição Federal, no que tange ao ressarcimento do prejuízo, e no art. 205 da Lei 10.406/2002 (Código Civil) , no que se refere à pretensão punitiva.' (grifos acrescentados) 
17. Portanto, entendo que não deve prosperar a alegação de que se operou a prescrição da ação de ressarcimento relativa ao dano ao erário."
15.	Anoto que o entendimento inaugurado pelo Ministro Benjamin Zymler no Acórdão 5236/2020-TCU-Primeira Câmara, também foi adotado em outras deliberações, como nos seguintes  Acórdão 1492/2020-TCU-Plenário, relator Ministro Aroldo Cedraz; 5.236/2020, 6.084/2020, 6.465/2020, 6.466/2020, e 7.982/2020, relator Ministro Benjamin Zymler, todos da 1ª Câmara; e 5.681/2020, 6.350/2020, 8.316/2020, 8.929/2020, 8.940/2020, 8.943/2020, 8.944/2020, 8.945/2020, 8.947/2020, e 8.948/20202, relator Ministro Augusto Nardes; 6.707/2020 e 6.726/2020, relator Ministro-Substituto Marcos Bemquerer Costa; e 5.690/2020 e 8.021/2020, relator Ministro Aroldo Cedraz, estes da 2ª Câmara) .
16.	No dia 14/08/2020, a Advocacia-Geral da União opôs embargos de declaração à decisão proferida no RE 636.886, objetivando dirimir dúvidas quanto ao seu alcance. Eis, na íntegra, os pedidos da AGU formulados nos embargos de declaração ao RE 636.866:   
"Pelo exposto, a União requer o provimento dos presentes embargos de declaração para que (i) sejam sanadas as contradições e obscuridades apontadas, notadamente para correta compreensão de que:
 i.1) a execução dos acórdãos do TCU é processada independentemente de inscrição em dívida ativa e pelo rito da execução por quantia certa do Código de Processo Civil, incidindo ainda a Lei 6.822/1980, e não o rito da Lei 6.830/1980 (Lei de Execução Fiscal) ;
i.2) a tese de repercussão geral no acórdão ora embargado abrange apenas a fase executiva da decisão do TCU;
i.3) na hipótese de ser admitida a possibilidade de a tese firmada no tema 899 abranger as fases anteriores à condenação perante a Corte de Contas, o prazo prescricional aplicável está disciplinado no Código Civil (20 anos na vigência do CC/1916 e 10 anos para o CC/2002) , com início da contagem na data da ocorrência do ilícito e interrupção pelo ato que ordenar a citação.
i.4) subsidiariamente, a disciplina do prazo prescricional aplicável é extraída da Lei n. 9.873/1999, que trata também das causas interruptivas que devem incidir (arts. 1º e 2º) .
Pugna, ainda, que, diante da superação da pacífica jurisprudência desse STF, (ii) sejam modulados os efeitos da decisão (art. 927, § 3º, do CPC) , conferindo-lhe eficácia prospectiva, de modo que o novo entendimento passe a valer apenas em relação aos ilícitos geradores de danos ao erário cometidos a partir da publicação do acórdão ora embargado. Subsidiariamente, postula-se a modulação dos efeitos da decisão, a fim de salvaguardar os processos já autuados pelos tribunais de contas que tratem de ressarcimento ao erário."
17.	Nesse contexto, não seria o caso de se cogitar eventual sobrestamento deste processo de Tomada de Contas Especial até o julgamento dos embargos de declaração ao RE 636.886, sob pena de vir a ocorrer, durante o período de sobrestamento, a incidência da prescrição da pretensão de ressarcimento do TCU na hipótese de o STF decidir, nos aludidos embargos de declaração, contrariamente à tese da imprescritibilidade anteriormente fixada por aquela Corte Suprema e consolidada no TCU nos termos do Enunciado da Súmula de Jurisprudência 282.
18.	Assim, diante da relevância do tema prescricional e das dúvidas suscitadas na recente decisão do STF, compartilho também da prudência com que este Tribunal deve conduzir a matéria e aguardar a decisão da Suprema Corte no multicitado recurso de embargos de declaração ao RE 636.886, apesar de reconhecer também a premente necessidade de se definir a matéria prescricional ressarcitória. Nesse sentido, reproduzo excerto do voto condutor do Acórdão 9012/2020-TCU-Primeira Câmara (relator Ministro Bruno Dantas) : 
"No que diz respeito à prescrição do débito, sabe-se que há tempos este Tribunal, baseado em precedentes do STF e na interpretação do art. 37, § 5º, da Constituição Federal de 1988, tem adotado o entendimento, consolidado na súmula 282, de que 'as ações de ressarcimento movidas pelo Estado contra os agentes causadores de danos ao erário são imprescritíveis'. Foi esse o entendimento adotado no acórdão recorrido.
Ocorre que, recentemente, o Supremo Tribunal Federal (STF) , ao julgar o Recurso Extraordinário 636.886/AL, fixou, com repercussão geral, o seguinte enunciado para o Tema 899: 'É prescritível a pretensão de ressarcimento ao erário fundada em decisão de Tribunal de Contas'.
Conforme tenho dito, pessoalmente, entendo que esse recente julgado do STF deve ensejar a revisão da jurisprudência deste Tribunal. No entanto, reconheço que, nos moldes em que foi fixada a tese da Suprema Corte, existem muitas dúvidas e lacunas a serem sanadas, que tornam extremamente difícil a sua imediata aplicação, de forma genérica e abrangente, aos processos que tramitam neste Tribunal. Dada a ausência de lei específica, não há prazo prescricional estabelecido - em lei ou mesmo pela Suprema Corte - para a atuação do TCU no que diz respeito à apuração de dano ao erário, bem como sobre como se daria o início da contagem e as interrupções desse prazo.
Ademais, embora o verbete já tivesse sido publicado, a decisão ainda é passível de impugnação mediante Embargos de Declaração, possibilitando o esclarecimento dessas questões ou mesmo a modulação de efeitos, com impacto nos processos em curso.
Assim, por um lado, até que sobrevenham todos esses esclarecimentos e definições, embora desejável, não é possível a imediata aplicação, com a devida segurança, da tese fixada pelo STF no âmbito do TCU. Por outro lado, não se pode deixar de dar encaminhamento aos incontáveis processos que tangenciam essa discussão neste Tribunal.
Dessa forma, tenho me curvado à compreensão dos meus pares pela manutenção, por ora, do entendimento que há anos vem sendo adotado pelo TCU e pelo próprio STF, no sentido de considerar imprescritíveis as ações de ressarcimento ao erário.
Não se trata, cabe registrar, de desrespeito ou ignorância ao entendimento firmado pela Suprema Corte, tampouco de se fixar qualquer jurisprudência sobre a sua abrangência neste momento. Apenas entendo que, dada a possiblidade de modulação da decisão, não seria produtivo, e causaria enorme incerteza, se este Tribunal revisse sua atuação e logo depois a alterasse novamente." (Grifei) 
19.	Dessarte, na esteira das mencionadas decisões do TCU, deixo de acolher a proposta de sobrestamento dos autos, assim como a incidência da prescrição do débito apurado nesta TCE.  
20.	Não obstante o desfecho que ora defendo para o presente caso, cumpre anotar que nos autos do TC Processo 000.006/2017-3, da relatoria do Ministro Raimundo Carreiro, há discussão da matéria prescricional ressarcitória, em fase de maturação mais adiantada, havendo inclusive sugestão que encaminhei ao Exmo. Relator daqueles autos.
iii
21.  	No mérito, deixo de acompanhar a proposta do MP/TCU de julgar irregulares as contas dos responsáveis, sem débito, porquanto há dívida quantificada nestes autos sobre a qual não se aplica a tese da prescrição indenizatória, como visto alhures. Assim, manifesto minha anuência com as proposições emanadas pela SecexTCE, pela irregularidade das contas dos responsáveis, com débito solidário, cujas conclusões acolho como razões de decidir. 
22. 	De fato, o conjunto de documentos constantes dos autos não permite afirmar o correto emprego de parte dos recursos públicos na execução do Convênio 25/2006, em razão de não terem sido encaminhados os seguintes documentos, os quais teriam o condão de comprovar as despesas porventura realizadas: 
22.1. Relação nominal dos beneficiários;
22.2. Listas de presença assinadas;
22.3. Certificados de conclusão de cursos;
22.4. Peças publicitárias (folders, cartazes, catálogos) ; e
22.5. Material didático acerca do tema ministrado.
23.	Assim, os responsáveis lograram êxito em comprovar apenas a realização de um dos cinco seminários descritos no plano de trabalho (peças 24 e 28) . O tomador de contas atestou a execução de um estudo técnico e de uma oficina em 19 de dezembro de 2006, que ocorreu no Museu Afro Brasil em São Paulo, no valor de R$ 3.000,00 e de R$ 14.400,00, respectivamente, concluindo pela glosa do restante do montante transferido que restou sem comprovação, de R$ 57.600,00.
24.	Deve-se deixar bem frisado que cabe ao gestor que se comprometeu a aplicar as verbas federais nas finalidades acordadas o ônus de comprovar o adequado emprego da integralidade dos recursos públicos, mediante documentação suficiente e hábil para tanto, inclusive demonstrando o necessário nexo de causalidade entre os recursos públicos e as despesas incorridas na execução do objeto pactuado, o que não ocorreu nestes autos.
25.	Nessa conexão de ideias, em vista da falta de elementos necessários a demonstrar a execução físico-financeira de quatro seminários, e diante da impossibilidade de apreciar a adequada utilização do montante de recursos federais destinados àqueles eventos, entendo que está evidenciada a necessidade de responsabilização solidária do Ceabra Coletivo de Empresários e Empreendedores Afro-Brasileiros e do Sr. João Carlos Borges Martins, uma vez que era o presidente da entidade à época dos repasses e da gestão dos recursos em epígrafe. 
26.	É dizer, o responsável utilizou toda a verba federal que foi repassada durante a sua gestão à frente da entidade, mas deixou de comprovar parte de sua adequada aplicação. 
27.	No que tange à responsabilização do Ceabra Coletivo de Empresários e Empreendedores Afro-Brasileiros, este entendimento está consolidado no Verbete 286 da Súmula de Jurisprudência do TCU, segundo a qual: 
"A pessoa jurídica de direito privado destinatária de transferências voluntárias de recursos federais feitas com vistas à consecução de uma finalidade pública responde solidariamente com seus administradores pelos danos causados ao erário na aplicação desses recursos". 
28.	Dessa forma, entendo que a entidade deve ser responsabilizada solidariamente com o Sr. João Carlos Borges Martins.
29.	Considerando que, tanto na fase interna desta TCE, quanto após as citações promovidas por este Tribunal, os responsáveis deixaram de comprovar, mediante documentação idônea, a efetiva aplicação dos recursos no objeto da avença, não há elementos para afirmar a adequabilidade da destinação dada a tais recursos.
30.	Em consequência, cabe julgar irregulares as contas dos responsáveis, condenando-lhes, de forma solidária, ao pagamento do débito quantificado no processo. 
31.	Por fim, a aplicação das sanções pecuniárias, como ponderado pela SecexTCE, encontra óbice no que tange à prescrição da pretensão punitiva, tendo em vista que o prazo final para a prestação de contas recaiu em 30/6/2007, e o ato que determinou a citação dos responsáveis ocorreu em outubro de 2019 (peça  64) , ou seja, em interregno maior que os dez anos fixados no Acórdão 1441/2016-TCU-Plenário (Relator Min. Benjamin Zymler e Redator Min. Walton Alencar Rodrigues) - o qual uniformizou a jurisprudência do TCU acerca da questão prescricional.
32.	Cumpre, ainda, autorizar o pagamento da dívida em até 36 (trinta e seis) parcelas mensais e consecutivas, caso solicitado, e a cobrança judicial da dívida, bem como encaminhar cópia do Acórdão que vier a ser proferido à Procuradoria da República no Estado de São Paulo, com fundamento no art. 16, § 3º, da Lei 8.443/1992 c/c o art. 209, § 7º, do Regimento Interno do TCU. 
	 Ante o exposto, manifesto-me por que seja adotada a deliberação que ora submeto a este Colegiado.
T.C.U., Sala das Sessões, em 25 de maio de 2021.
MARCOS BEMQUERER COSTA
Relator